臺灣高等法院臺南分院刑事判決　　　　　九十三年度重上更(一)字第三三四號　Ｇ
　　　上　訴　人
　　　即　被　告　乙　○　○
　　　選任辯護人　蔡　碧　仲　律師
　　　上　訴　人
　　　即　被　告　甲　○　○
　　　選任辯護人　林　慶　雲　律師
上訴人因違反貪污治罪條例等案件，不服臺灣嘉義地方法院八十八年度訴字第五０二
號中華民國九十一年二月十九日第一審判決（起訴案號：臺灣嘉義地方法院檢察署八
十八年度偵字第四三八０號、第四三八一號），提起上訴，判決後由最高法院第一次
發回更審，本院判決如左：
      主      文
原判決撤銷。
乙○○依據法令從事公務之人員，對於違背職務之行為收受賄賂，處有期徒刑柒年，
褫奪公權參年，收受賄賂所得財物新臺幣貳拾萬元應予追繳沒收（原收賄參拾萬元，
已自動繳交拾萬元），如全部或一部無法追繳時，應以其財產抵償之；又利用職務上
之機會，詐取財物，處有期徒刑肆年，褫奪公權貳年，所得財物新臺幣參拾柒萬伍仟
伍佰貳拾伍元應予追繳並發還被害人甲○○，如全部或一部無法追繳時，應以其財產
抵償之。應執行有期徒刑拾年，褫奪公權年，收受賄賂之所得財物新臺幣貳拾萬元
應予追繳沒收，如全部或一部無法追繳時，應以其財產抵償之。另所詐取之財物新臺
幣參拾柒萬伍仟伍佰貳拾伍元應予追繳並發還被害人甲○○，如全部或一部無法追繳
時，應以其財產抵償之。
甲○○非依據法令從事公務之人員，對於依據法令從事公務之人員，關於違背職務之
行為交付賄賂，處有期徒刑捌月，褫奪公權壹年。
    事      實
一、乙○○係嘉義縣大埔鄉公所財經課技士，負責綜理建造及使用執照之審核、發放
    業務，為依據法令從事公務之人員。甲○○因欲於民國（下同）八十三年十二月
    二十五日，在嘉義縣大埔鄉二四四之八六號等筆土地，興建「湖濱山莊」（後易
    名為「明月山莊」）小木屋一批對外銷售，而於八十三年九月前，先以自己名義
    向嘉義縣大埔鄉公所申請「湖濱山莊」樣品屋之建造執照，並於建造執照未核發
    前之八十三年九月間，在嘉義縣大埔鄉二四四之八六號土地上，先行建造樣品屋
    一棟，迄該樣品屋建造完竣，建造執照仍未見嘉義縣大埔鄉公所核發下來，甲○○鑑於其業已投資大筆資金購地，恐血本無歸，遂透過關係尋求乙○○之協助，
    乙○○即基於對於違背職務之行為，要求賄賂之犯意，先向甲○○告稱家裡急需
    新臺幣（下同）三十萬元等語，並向甲○○表示可找人代為申請日後所興建之小
    木屋之建造執照及使用執照，甲○○為求其「湖濱山莊」建案得順利進行，遂基
    於行賄之犯意，於八十三年十二月三十日，自其聯邦銀行帳號00000000
    0000活期儲蓄存款戶頭提領三十萬元，並在前開樣品屋工地交付予乙○○收
    受。乙○○於收受前開賄款之後，於審查上開已先行動工完成樣品屋之建造執照
    時，明知甲○○未附地籍圖謄本，且該樣品屋位於大埔鄉都市計畫風景區，部分
    地區須擬細部計劃始可開發建築，復有一寬十公尺之南北向計劃道路通過，而無
    法發給建造執照，竟違背職務在其職務上所掌管「建造執照審查表」之公文書類
    別一之第二項地籍圖謄本是否齊全之審查結果欄上，虛偽記載相符之不實事項，
    並於綜合審查欄上以利可白更改原填註「本案因先行動工，擬按工程造價百分之
    七十處千分之五十罰鍰後，准予發給建造執照」字樣為「依據都市計畫法第十七
    條第二款可指定建築線者核發建築執照之規定，擬可准予發給建造執照」，於八
    十四年二月十一日，呈由不知情之課長、秘書及鄉長核章後，違法據以核發嘉
    建局管執字第零零零００６號建造執照。因乙○○已收受甲○○所交付之三十萬
    元賄款，明知該批小木屋有諸多與法令不合之處（詳如附表），仍違背職務在其
    職務上所掌管之「建造執照審查表」及「使用執照審查表」之公文書上記載不實
    事項（詳如附表），並將該審查表行使交付予不知情之課長、秘書及鄉長核章，
    先後於八十四年八月十七日、八十五年一月二十五日核發建造執照、使用執照，
    足生損害於嘉義縣大埔鄉公所對於建造執照、使用執照核發之正確性。
二、乙○○復另行起意，利用職務上之機會，向甲○○騙稱願找人代為辦理申請建造
    執照及使用執照，並按每件六千元計酬（經嗣後計算，申請建造執照四十二間、
    使用執照十三間，共計申請費用為三十三萬元）。甲○○即於八十四年一月八日
    ，在前開樣品屋內，先交付乙○○名義上為代辦申請執照之報酬款項十萬元，乙○○欲以自己辦理申請自己審核之方式，因恐自己之筆跡被人認出，乃囑其女友
    丙○○（按乙○○與丙○○當時係極親密之男女朋友關係，而非普通朋友關係，
    二人交往期間，乙○○時常拿金錢給丙○○或其家人，並曾代丙○○之女兒繳大
    專學費等家庭費用）在其指導之下，代為書寫甲○○所興建「湖濱山莊」小木屋
    之其餘建造執照申請書，而於八十四年五月間送件，甲○○再於八十四年七月十
    一日，在小木屋工地，交付乙○○名義上為代辦申請執照之報酬款二十萬元。甲○○取得上開小木屋之使用執照後，復於八十五年二月一日在乙○○之嘉義縣大
    埔鄉大埔九十八號租住處，交付乙○○名義上為代辦申請執照報酬款項之三萬元
    （連同前已交付之三十萬元，以代書名義之報酬款項共計三十三萬元，其實係乙○○自行辦理而以其女友丙○○之名義辦理），乙○○並明知該案並無罰諼、規
    費等款項，向甲○○詐取名義上雖為罰鍰、規費實為向甲○○詐取之款項，計向
    甲○○詐取有先行動工罰鍰一萬三千一百零四元、建造執照規費一萬七千三百二
    十一元、使用執照三千二百五十元、指示線規費五千八百五十元、單據六千元，
    總數計四萬五千五百二十五元。
三、乙○○因本件違法核發建造執照、使用執照，對於違背職務之行為，共計自甲○○處收受三十萬元賄賂；乙○○則另以職務上之機會，共向甲○○詐取名為代書
    費用之三十三萬元及名為罰諼、規費等之四萬五千五百二十五元。
四、乙○○、甲○○均於偵查中自白其犯行，乙○○並自動繳交賄款十萬元（按乙○○向甲○○收取之賄款為三十萬元）
五、案經法務部調查局嘉義縣調查站移送臺灣嘉義地方法院檢察署檢察官偵查起訴。
      理      由
一、右揭事實業據上訴人即被告甲○○迭於法務部調查局嘉義縣調查站訊問時及偵查
    中自白不諱，其就當時係在何種情況之下交付賄款，賄款之來源即係自何帳戶提
    領等，交付賄款之時間及地點，賄款支出如何記載在其帳目上，及乙○○以代書
    及規費等之名義向甲○○詐取款項等均有十分詳細之供述（八十八年度偵字第四
    三八一號偵查卷第八十九頁至第九十四頁、第一七六頁、第一九六頁至第一九八
    頁參見），並核與扣案之被告甲○○八十四年記事簿之八十四年七月十一日旁記
    載「送20萬陳良欉林代書10萬」及備忘錄上記載「陳申請執照12／3 30元／8 10
    7／11 20」、八十五年二月一日轉帳傳票上載明「其他支出陳良欉330000元銀行
    存款前送300000元42×6＝000000 00×6＝78000」等字樣，支出分類帳簿一本內
    記載「其他支出八十四年一月二十日陳良杰300000元、八十五年一月二十五日陳
    良杰100000元、八十五年二月一日陳良欉330000元、建照規費17321元、使用執
    照3250元、指示線5850元、單據6000元、大埔鄉公所13104元」字樣，及被告甲○○自行提出之其聯邦銀行高雄分行帳號000000000000帳戶及臺灣
    銀行三民分行戶名為營山實業有限公司帳號為000000000000號帳戶
    往來明細，均相符合。而上訴人即被告乙○○亦對其收受被告甲○○所交付之賄
    款三十萬元而為違背職務之行為之犯行及向甲○○以代書、規費等名義向甲○○
    詐取款項共三十七萬五千五百二十五元於法務部調查局嘉義縣調查站及偵查中自
    白不諱（八十八年度偵字第四三八一號偵查卷第一八０頁、第一九七頁、第二０
    三頁至第二０七頁、第二一一頁至第二一六頁參見），並核與：（一）扣案之臺
    灣省嘉義縣大埔鄉公所八十六年一月十七日嘉大鄉財經字第八六０００三五三號
    簡便行文表載明：系爭大埔鄉○○段地號第二四四之八六號土地係位於大埔都市
    計畫風景區，部分地區須擬細部計劃始可開發建築。（二）證人即當時在嘉義縣
    政府任建管課技士林政哲證述審查機關遇有起造人申請建造執照時，應依據建築
    法第三十三條規定，於收件後十日內至現場勘查並審查完竣，若查有先行動工情
    形，應於審查表上「是否先行動工」欄內填註「有」並註明已先行動工部分之工
    程進度後，依據建築法第八十六條規定科以建築物造價千分之五十以下罰鍰後，
    始得核發建造執照等語（八十八年度偵字第四三八一號六十九頁至第七十頁參見
    ）。（三）證人廖興顗證稱其於八十四年八月十二日前二、三天親至湖濱山莊工
    地現場檢視，見已開發基礎，並完成綁鋼筋及澆築混凝土以作為各該房舍之基礎
    及地樑，而該等澆築之混凝土已經凝固等語（八十八年他字第五七七號偵查卷第
    十八頁參見）。（四）法務部調查局嘉義縣調查站協同嘉義縣政府建管課技士林
    政哲及嘉義縣大埔鄉公所葉豐裕勘驗系爭明月山莊建物結果，其樣品實屋係屬木
    造結構之二層房舍，製有勘驗紀錄在卷可稽（八十八年偵字第四三八一號偵查卷
    第六十八頁參見）。（五）證人即嘉義縣政府建管課技士陳南州證述建管機關在
    審核建造執照申請時，均依書面審查，並不一定要實地勘查，亦即申請人所填立
    之申請書載明建築物構造種類，審核人員即可以該建築物種類之有關法令規定為
    審查，而審核人員有實地勘查，發現所興建建物構造與申請書所載不相符合時，
    應告知申請人變更構造種類，然後依該經變更之構造種類為執照審查，之所以要
    判定其屬於何種構造，係因各類構造與工程造價均不相通，其中涉及是否需建築
    師簽證等問題等語（八十八年偵字第四三八一號偵查卷第一三０頁至第一三一頁
    ），而扣案之建造執照存根上均記載構造種類為「木造」。【（六）證人丙○○
    證稱乙○○約於八十四年初左右，告訴其甲○○計劃在大埔鄉興建小木屋山莊（
    即湖濱山莊），有關建造執照及使用執照的申請案要交由其辦理，嗣甲○○拿申
    請文件給其，由於其不諳建築法令，由乙○○指導辦理，其未向甲○○收取費用
    ，其不清楚乙○○有無向甲○○收費等語（八十八年他字第五七七號偵查卷第四
    十五頁至第五十二頁參見）】。（七）扣案之建造及使用執照載有如附表所示之
    不實事項及嘉大鄉財經使字第００二號（實為０二五號）使用執照件內，使用
    執照存根上乙○○以鉛筆記載「筆誤應通知業主更正執照字號及工程造價」字樣
    ，申請書之建築物工程造價欄以鉛筆註明「690000」。（八）嘉義縣大埔鄉公所
    於九十三年三月二十六日函覆本院稱「本所八十年六月二十四日召開大埔鄉第二
    次定期通盤檢討鄉都委員會議時確有臨時動議決議在本所編制員額未編足前在不
    影響公共安全、交通及公共設施之前提，建議免收各項建築規費及補辦手續之罰
    鍰並經委員會決議照案通過」，並附該決議之會議紀錄等件，均相符合。
二、被告乙○○、甲○○雖嗣後於審理時翻異前詞，矢口否認有上開犯行，乙○○辯
    稱：（一）其自白係因為獲交保以蒐集有力證據自力救濟。（二）大埔鄉公所於
    八十三年編列八十四年預算時，有二百萬元為民間配合款，經與都市計畫風景區
    內土地業主洽商，僅湖濱山莊同意捐獻三十萬元及歐都納同意按土地比率分攤額
    負擔外，其餘土地業主均無意願分攤，基於公平及受益者付費原則，大埔鄉公所
    八十四年度第一次都市計畫委員會議決定湖濱山莊之三十萬元不予徵收，是縱甲○○有自其聯邦銀行提領三十萬元，經甲○○供陳將該三十萬元交由其兄莊宏猷
    轉交，而甲○○已據其兄告知嘉義縣大埔鄉公所並未接受該筆款項。（三）其主
    觀上認為湖濱山莊為混合構造物，故不受木造建物樓層之限制，又建商之工程造
    價只供參考，其依臺灣省建築物造價標準表計算編號００二（實為０二五號）建
    物工程造價，並未超過七十萬元。（四）僅收取甲○○委託莊宏猷轉交之代辦申
    請執照費用三十三萬元，並未再向甲○○收取任何款項，且該筆款項符合一般申
    請案件收費標準，並已轉交予丙○○。被告甲○○則辯稱：（一）扣案之支出分
    類帳簿記載其於八十四年一月二十日交付三十萬元給乙○○，然其並未於該日自
    聯邦銀行或其他帳戶提領該筆款項。（二）公訴人所指其所建造湖濱山莊申請建
    造及使用執照之未附地籍圖謄本瑕疵係可經補正，又違法之罰鍰僅一萬七千五百
    元，其並無以三十萬賄賂之理，（三）又其如已賄賂乙○○，何以再收購土地及
    將自己所有土地一併無償提供大埔鄉公所資為公共道路使用？（四）其僅將應交
    給丙○○之代書費用三十三萬元及罰鍰規費等款項交給其兄莊宏猷轉交嘉義縣大
    埔鄉公所，其兄究交給乙○○多少錢，其並不清楚。
三、然查：
（一）被告乙○○所辯部分：
    (1)被告乙○○自遭羈押後翌日即選任有辯護人，是其雖遭羈押，就蒐集對其有利
      證據，可請求檢察官及委託辯護人為之，並非僅有停止羈押一途，又被告自白
      犯罪並非為停止羈押之原因，即被告自白犯罪並不當然可獲具保停止羈押，是
      被告乙○○辯稱其自白出於欲獲交保自力救濟而為，並非可信，況被告甲○○
      於檢察官偵查訊問時並未遭受羈押，已就其為順利取得建造執照及使用執照而
      向被告乙○○行賄各情，自白甚詳，並與被告乙○○當時之自白情節相符，彼
      等當時所述若非事實，何以於檢察官偵查訊問時所供一致，堪信被告乙○○前
      揭於法務部調查局嘉義縣調查站及檢察官偵查訊問中對其收受被告甲○○所交
      付之賄款而為違背職務之行為之自白為真。
    (2)被告乙○○於偵查之初先否認有收受甲○○所交付之三十萬元，嗣辯稱伊建議
      甲○○捐三十萬元給大埔鄉公所作為大埔鄉都市計畫風景區整體開發計畫之費
      用，再辯稱風景區本來有十米計畫道路，將妨礙甲○○之規劃案，伊告訴甲○○都市計劃委員會即將開檢討會，可來旁聽，該次檢討會即撤銷該十米預定道
      路，甲○○很高興，即拿出三十萬元現金要伊分送給都委會委員（見四三八一
      號偵查卷第一五０頁反面），後又承認伊在都委會解釋十米道路無設置必要，
      後即刪除，甲○○為答謝伊辛勞，便在伊租屋處將三十萬元現金交給伊本人收
      受（見同上卷第一八０頁、一九七頁、二０四頁、二一三頁），現又再辯稱因
      為大多數地主不願捐錢，所以根本沒有收三十萬元，然查被告乙○○所提出之
      大埔鄉公所八十四年度第一次都市計畫委員會議記錄，係八十四年十一月二十
      九日召開，當次會議才決議鄉公所於八十三年五月間編列八十四年度預算時所
      列二百萬元民間配合款，因經與都市計畫風景區內土地業主洽商，僅湖濱山莊
      同意捐獻三十萬元及歐都納同意按土地比率分攤額負擔外，其餘土地業主均無
      意願分攤，基於公平及受益者付費原則，對湖濱山莊同意捐獻之三十萬元不予
      徵收，但甲○○自其聯邦銀行提領賄款之日期為八十三年十二月三十日，且否
      認被告乙○○曾要伊參加檢討會，也不曾參加過類似都市計畫檢討會，亦不知
      十米道路之規劃，並於偵查中始終陳稱伊之樣品屋先行動工完成後，建造執照
      仍未見大埔鄉公所核發下來，【八十四年一月二十日伊拿三十萬元去送乙○○
      ，樣品屋建造執照才核准下來等情】，則甲○○嗣後改稱伊提供之三十萬元係
      贊助經費，由莊宏猷交給乙○○，後鄉公所未收受，即做為工地雜項支出云云
      ，其兄莊宏猷證稱該三十萬元未交付予被告乙○○云云，因其所辯提款交款退
      款之時間及於帳冊上所登載日期均與大埔鄉公所係於八十四年十一月二十九日
      始召開八十四年度第一次都市計畫委員會議不符，甲○○及莊宏猷前揭所證被
      告乙○○未收受三十萬元賄款等語，顯為迴護被告乙○○所為之勾串之詞，不
      足採信。
    (3)又甲○○之系爭樣品屋建造執照係於八十四年二月十一日核發，有該案卷足稽
      ，當時該樣品屋所在之土地係位於大埔鄉都市計畫風景區，部分地區須擬細部
      計劃始可開發建築，復有一寬十公尺之南北向計劃道路通過，而無法發給建造
      執照，此經被告乙○○於偵查中供承無訛（見四三八一號偵查卷第九十八頁）
      ，復有當時之大埔鄉都市計畫區內風景區整體規劃報告書在卷可稽，而該寬十
      公尺之南北向計劃道路被撤銷，係於被告核照後之八十四年十一月二十九日所
      召開之大埔鄉公所八十四年度第一次都市計畫委員會議中決議通過，亦有該次
      會議紀錄在卷足稽（見被告乙○○所提外放證物之附件六），足見該三十萬元
      與捐獻無關，堪認被告乙○○當時有違法核照之行為，且於收受三十萬元賄款
      後始為違背其職務之行為。
    (4)被告乙○○初於調查局詢問及檢察官偵查訊問時，供稱其依據Ｒ‧Ｃ構造審核
      本件湖濱山莊建物，其並不知木造及Ｒ‧Ｃ構造之建築規範有何不同，就建造
      執照二十五號之造價超過七十萬元係其疏忽未審查到等語，均未提及其認定建
      物係混合構造一事，嗣經法務部調查局嘉義縣調查站協同嘉義縣政府、大埔鄉
      公所人員現場勘驗作成構造紀錄後，其才又改稱因湖濱山莊建物內部為鋼骨結
      構，外觀看是木造結構之混合構造建物，才未依據單純木造建物標準審核等語
      ，又法務部調查局嘉義縣調查站以前開明月山莊（即原湖濱山莊）勘驗記錄上
      所載建物狀況訊之證人陳南洲證稱一定不是Ｒ‧Ｃ構造等語，再甲○○申請使
      用執照之聲請書均載明湖濱山莊之建物構造種類為木造，有扣案之使用執照存
      根在卷可稽，被告乙○○收件後，理當按申請人所載之木造構造房屋標準予以
      審查，如其實地勘查認構造種類係混合構造建物，亦應進一步請示如何審核並
      加以記載資為依據，其竟未請示或記載，而逕自依已認定之標準審核，亦有違
      常情。事實上，本案自申請迄核准發照，均將系爭建物為「木造」之事實記載
      於申請書及各式執照證件上，從無混合構造之字樣，被告乙○○職司審查發照
      職務，當初若有確實審查認定該建物非屬「木造」，即應令申請人更正，再依
      更正後之申請審查，而非事後以「疏忽」、「認定建物係ＲＣ造」、「系爭建
      物係木造與鋼骨混合構造」等詞推託，被告乙○○審查本件建造執照及使用執
      照之核發，於收受被告甲○○交付之賄賂後，顯係徒具形式，其有違背職務之
      行為，實堪認定。
    (5)被告乙○○就其是否自甲○○處收取金錢（抑或自莊宏猷處收取）？到底收受
      多少錢？所收之金錢為何名目？到底有無將所收之金錢交與丙○○？等之供述
      ，均一再反覆，前後不一，且核與共同被告甲○○所供述及證人丙○○所供述
      亦有未合，僅其自白犯罪時，核與共同被告甲○○所陳收取之金額、名目及授
  受對象相符，並與證人丙○○所陳吻合，何者為真？何者為卸責之詞？已極明
      顯。參以被告乙○○就前揭收取三十萬元賄款之經過反覆，已如前述，其以利
      用職務上之機會以代辦申請建造執照及使用執照為詞實為詐取財物三十三萬元
      部分，原亦否認收受該三十三萬元，嗣始與甲○○一致供稱係合法之代書費用
      ，則該款若屬合法，被告焉需否認隱匿，且丙○○並無任何代書能力，所為任
      何申請均係被告乙○○指導之下為之，其於調查站訊問中亦稱並未從甲○○處
      收取代書費用，業據丙○○證實在卷，【況被告乙○○與丙○○當時係極親密
      之男女朋友關係，而非普通朋友關係，二人交往期間，乙○○時常拿金錢給丙○○或其家人，並曾代丙○○之女兒繳大專學費等情，已據被告乙○○及證人
      丙○○於本院九十三年十一月三日審理時供述甚詳在卷足稽，顯見被告乙○○
      與丙○○交往期間由乙○○供給丙○○家庭生活費用乃男女朋友關係之理所當
      然，則乙○○向甲○○所詐取名為代書費用之三十三萬元轉嫁給丙○○，純係
      卸責之詞，則乙○○所稱本件之代書係丙○○云云，應係乙○○將丙○○做為
      人頭無疑，則本件建造及使用執照之聲請，本為被告乙○○自己提出申請自己
      審查核准，要無不准之理，被告二人所謂按件計酬實為事後互為串證之詞，是
      被告乙○○、甲○○選任辯護人聲請本院前審函查地政士公會及建築師公會所
      訂定之收費標準縱與被告二人之約定報酬相去不遠，此部分因被告乙○○係利
      用職務上之機會藉代書之名行詐取財物之實，被告乙○○所假藉之名目必依一
      般行情為之，自難以該一般之標準而為被告乙○○有利之認定。
    (6)大埔鄉都市計畫委員會已於八十年六月二十四日第二次定期通盤檢討鄉都市計
      畫委員會議決議在該鄉公所編制員額未編足前在不影響公共安全、交通及公共
      設施之前提，免收各項建築規費及補辦手續之罰鍰，並自八十一年度起除起造
      人或設計監造人申請外，並不主動徵收建築規費或罰鍰，此有嘉義縣大埔鄉公
      所於九十三年三月二十六日覆本院函在卷可稽，被告乙○○主辦此項業務明知
      前情，竟假藉罰鍰、規費等名目向被告甲○○索取四萬五千五百二十五元，其
      於偵查中供稱「（甲○○為何會將要繳交國庫之罰鍰交給你？）應該是我替他
      代辦，且他的意思要我將所有違法的事變成不違法。」（見八十八年偵字第四
      三八一號偵查卷第二一三頁），足見二者具有對價關係，則其利用職務上之機
      會而藉機索取此部分財物甚明，被告甲○○於取得執照前如前所述已以不同名
      目方式交付被告乙○○分別為三十萬元、三十三萬元，此次又聽從被告乙○○
      之要求於未取據之情況下交付四萬五千五百二十五元，無論名目為何，被告甲○○均為求順利取照之意思而為，否則被告甲○○之建案早在八十三年即已進
      行從未繳納規費罰款，依其從事建築之實務，斷無於取得執照後之八十五年二
      月一日再予繳費之理，且其未過問原由即概然給付，亦見雙方默契，堪認被告
      乙○○有以該罰鍰、規費名目對被告甲○○行詐財之意思。被告二人與證人莊
      宏猷嗣後否認有部分款項之交付，因與被告二人於偵查中異時訊問而相互一致
      之自白不合，復與被告甲○○工程帳冊上所顯示之真實情況相左，顯係互為勾
      串之詞，均不足採信。
（二）被告甲○○所辯部分：
    (1)被告甲○○已於調查局訊問及偵查中陳明其交付賄款三十萬元日期係八十三年
      十二月三十日，並有其八十四年記事簿上記載及聯邦銀行戶頭明細可稽，已如
      前述，其並就為何支出分類帳簿內記載交付三十萬元日期為八十四年一月二十
      日說明因其遲延給小姐記帳，才有歧異，核符常情。被告甲○○嗣後欲以其分
      類帳簿記載八十四年一月二十日交付三十萬元給乙○○與其自銀行提款日不符
      一節，而否認其有行賄三十萬元之行為，尚難成立，亦係事後為了卸責而互為
      迴護之詞。
    (2)又被告甲○○所建樣品屋是否順利取照，係其往後全部數十間房屋可否順利興
      建推出之關鍵，其辯稱為何捨補正程序及小額罰款不為，而交付乙○○大額賄
      款，又其既交付賄款給乙○○，何須再為使湖濱山莊建造、使用執照核發下來
      ，而收購及提供土地供公用？均難成理，且均與賄賂無必然關係，況甲○○前
      於調查局訊問時自承其不諳建築法令，因先行動工並已投資大筆資金，見乙○○執照遲未核發，心生惶恐，才應乙○○之求交付賄款等語，益見其確有以賄
      賂取照。
    (3)又被告甲○○初於調查局訊問時及偵查中一再供稱由其親自交付欲給丙○○之
      代書費及申請等費用給乙○○，而乙○○於調查局訊問及偵查時亦均指與甲○○授受金錢，從未提及有透過莊宏猷一節，被告甲○○於審理時才翻異前詞，
      改稱未親自交付乙○○金錢，僅透過其兄莊宏猷轉交代書費及罰鍰、規費等語
      ，其翻異之詞已有疑義，又經原審傳訊證人莊宏猷，其所證述受託轉交之內容
      與被告甲○○所陳亦相迥異（見原審九十年六月七日訊問筆錄），被告及證人
      嗣後所供，顯係臨訟勾串，與事實不符。
（三）至於被告二人及其選任辯護人就(1)坐落嘉義縣大埔鄉二四四之八六號土地上之
      樣品屋於申請建造執照時可否指定建築線？(2)八十三年、八十四年間辦理建造
      執照及使用執照申請案件之每件收費標準為何？(3)內部為鋼骨結構，外觀為木
      造式之混合建築如何定位？造價如何計算？簷高、樓高有無限制？等項，聲請
      本院各向嘉義縣政府、大埔鄉公所、嘉義市地政士公會、臺灣省建築師公會嘉
      義辦公處函查，惟被告乙○○審查前揭已先完工樣品屋之建造執照時，係明知
      甲○○未附地籍圖謄本，且該樣品屋位於大埔鄉都市計畫風景區，部分地區須
      擬細部計劃始可開發建築，復有一寬十公尺之南北向計劃道路通過，而無法發
      給建造執照，竟違背職務發照，與能否指定建築線無關，又被告乙○○辦理本
      件建造及使用執照之審查發照原係以人頭丙○○為申請代理人，實際上是其本
      人指導送件給自己審查核准，要無不准之理，其與甲○○所謂按件計酬之約定
      實為利用職務上之機會詐取財物做為變相之給付標準，是本院上訴審函查地政
      士公會及建築師公會所訂定之收費標準縱與被告二人之約定報酬相去不遠，亦
      難否定被告利用職務上之機會詐取財物之本質，且既為假借名目，自不能背離
      一般標準，是此部分難為被告有利之認定；再查甲○○本件申請使用執造之聲
      請書均載明湖濱山莊之建物構造種類為木造，被告乙○○未為任何調查即審查
      認定為「木造」而發照，事後更以「疏忽」、「認定建物係ＲＣ造」、「系爭
      建物係木造與鋼骨混合構造」等詞推託，顯見其審查本件建造執照及使用執照
      之核發，於收受被告甲○○交付之賄賂後，僅徒具形式而已，嗣後建物之真實
      狀況如何，均不影響其當時有違法審查發照之違背職務行為，上開聲請及各機
      關覆函之結果，均難採為被告二人有利之證明，附此敘有。
（四）綜上，被告乙○○、甲○○二人於調查局及偵查中之自白應與事實相符，其等
      事後翻異前詞所辯顯係卸責之詞，不足採信，本件事證明確，被告二人犯行堪
      以認定，應予依法論科。
四、查被告乙○○行為當時係嘉義縣大埔鄉公所財經課技士，為依據法令從事公務人
    員，其行為後貪污治罪條例第四條第五款，業於八十五年十月二十三日修正公布
    ，比較新舊條例法定刑之輕重，以舊法對被告乙○○有利，核被告乙○○收受甲○○於八十三年十二月三十日，自其聯邦銀行帳號000000000000活
    期儲蓄存款戶頭提領三十萬元，並在前開樣品屋工地交付予乙○○收受之賄款三
    十萬元部分，核乙○○此部分所為，係犯修正前貪污治罪條例第四條第一項第五
    款對於違背職務行為收受賄賂罪及刑法第二百十六條、第二百十三條之行使公務
    員登載不實事項之公文書罪。又核被告甲○○行為後貪污治罪條例第十條第二項
    、第一項，業於八十五年十月二十三日修正公布為貪污治罪條例第十一條第二項
    、第一項，比較該新舊條例法條法定刑之輕重，以舊法有利於被告甲○○，是核
    被告甲○○於前時地交付賄款三十萬元給乙○○部分，核被告甲○○此部分所為
    係犯修正前貪污治罪條例第十條第二項、第一項之行賄罪。被告乙○○要求賄賂
    低度行為，為收受賄賂高度行為所吸收，又其登載不實事項於公文書低度行為，
    為行使公文書高度行為所吸收，均不復另論。被告乙○○所犯上開二罪間，有方
    法結果之牽連關係，應從一重之違背職務收受賄賂罪處斷。
五、又被告乙○○行為後貪污治罪條例第五條第一項第二款利用職務上之機會，詐取
    財物部分，業於九十二年二月六日修正公布，比較新舊條例法定刑之輕重，以舊
    法對被告乙○○有利，關於被告乙○○於上開時地利用職務上之機會，向甲○○
    詐取名義上代書費之三十三萬元及名義上為罰鍰、規費等四萬五千五百二十五元
    部分，係另犯修正前貪污治罪條例第五條第一項第二款之利用職務上之機會，詐
    取財物罪。按科刑之判決，得就起訴之犯罪事實，變更檢察官所引應適用之法條
    ，刑事訴訟法第三百條定有明文，被告乙○○於此部分犯罪事實已於起訴事實記
    載明確，基本社會事實相同，爰就被告乙○○此部分犯罪事實變更檢察官起訴之
    法條。被告乙○○所犯上開違背職務收受賄賂罪及利用職務上之機會，詐取財物
    罪，二罪罪名不同，顯係另行起意，應分論併罰。又被告乙○○、甲○○於偵查
    中自白，各依修正前貪污治罪條例第八條後段、第十條第三項減輕其刑。
六、原審以被告二人罪證明確，而予論罪科刑，並對被告乙○○量處有期徒刑八年，
    褫奪公權四年；對被告甲○○量處有期徒刑十月，褫奪公權一年，固非無見，惟
    查（一）被告甲○○於上揭時地所交付給乙○○名為代書費之款項三十三萬元及
    於八十五年二月一日在乙○○之嘉義縣大埔鄉大埔九十八號租住處，交付乙○○
    名義上為罰鍰、規費款，計有先行動工罰鍰一萬三千一百零四元、建造執照規費
    一萬七千三百二十一元、使用執照三千二百五十元、指示線規費五千八百五十元
    、單據六千元，總數計四萬五千五百二十五元，此部分係被告乙○○利用職務上
    之機會，詐取財物，被告甲○○於此部分並無行賄之意思，原審就此部分於事實
    及理由欄內所載有誤，即有未洽。（二）被告甲○○行為時貪污治罪條例第十條
    第一項係處罰具有同條例第二條規定身分之人員，向同具該身分之人行求賄賂之
    規定；若不具該身分之人，向具有該身分之人員交付賄賂，則應適用同條第二項
    予以處罰，並應於主文欄諭知「非依據法令從事公務之人員，對於依據法令從事
    公務之人員，關於違背職務之行為，交付賄賂」，始為適法，本件甲○○非屬貪
    污治罪條例第二條規定身分之人員，而向具有該身分之人員交付賄賂，原判決主
    文並未諭知其「非依據法令從事公務之人員」之身分，亦有未洽。（三）原審判
    決所適用之行為時法，即八十一年七月十七日修正公布之貪污治罪條例第九條規
    定：犯第四條至第六條之罪者，其所得財物，應予追繳，並依其情節分別沒收或
    發還被害人；前項財物之全部或一部無法追繳時，應追徵其價額或以其財產抵償
    之。依上開規定，應予追繳、追徵或供抵償之財物，究應沒收或發還被害人，應
    依其情節而定，並在主文明白諭知，方屬適法，原審判決於主文諭知及於理由內
    說明乙○○所得財物為六十三萬元，應依法追繳，如全部或一部無法追繳時，以
    其財產抵償之，但並未就本件乙○○之犯罪情節，為沒收之諭知或發還被害人，
    難認適法。（四）又受賄人所收受之賄款，依修正前貪污治罪條例第九條之規定
    ，固應追繳沒收或以其財產抵償之，但受賄人既已將賄款退還行賄人或繳交偵查
    或審判機關，即不能更向受賄人追繳沒收，或以其財產抵償之，依原審判決事實
    欄之記載，乙○○已自動繳交賄款十萬元，則不能更就該十萬元再向乙○○追繳
    沒收或以其財產抵繳，乃原審判決就乙○○全部收受之賄賂諭知追繳，包括被告
    乙○○已自動繳交之賄款十萬元，亦有未合。
七、被告二人上訴意旨否認犯罪，雖無理由，惟原判決既有可議，即屬無可維持，應
    由本院予以撤銷改判。爰審酌被告乙○○身為審核攸關人民生命財產之房屋建造
    、使用執照核發之人員，竟圖己利，罔顧人民權益，違法核發執照，其所收之賄
    款數額，被告甲○○為恐其投資事業血本無歸，竟以行賄為手段，惟其係因乙○○索賄而為及其等均無前科，素行良好，其等生活狀況、智識程度、犯罪所生之
    損害，及犯罪後態度等一切情狀，分別量處被告二人如主文第二項、第三項所示
    之刑。又被告二人係犯貪污治罪條例之罪，並經本院宣告有期徒刑以上之罪，爰
    依法分別就被告二人宣告如主文所示之褫奪公權，並對被告乙○○部分定其應執
    行刑如主文第二項所示。末查本件被告乙○○收受賄賂所得財物二十萬元（原收
    賄三十萬元，已自動繳交十萬元）應依法追繳沒收，如全部或一部無法追繳時，
    以其財產抵償之；另利用職務上之機會，所詐取之財物分別為三十三萬元、四萬
    五千五百二十五元，應依法追繳並發還被害人甲○○，如全部或一部無法追繳時
    ，以其財產抵償之。
八、公訴意旨略以：被告甲○○於上揭時地交付乙○○名為代書費用之三十三萬元及
    於上揭時地交付乙○○名義上雖為罰鍰、規費等，計有先行動工罰鍰一萬三千一
    百零四元、建造執照規費一萬七千三百二十一元、使用執照規費三千二百五十元
    、指示線規費五千八百五十元、單據六千元，總數計四萬五千五百二十五元之事
    實。因認被告甲○○於此部分亦涉有修正前貪污治罪條例第十條第二項、第一項
    之行賄罪嫌云云。惟查：被告甲○○所涉此部分罪嫌，純係被告乙○○利用職務
    上之機會，詐取甲○○之財物，本院更(一)審並認定被告乙○○於此部分係另犯修
    正前貪污治罪條例第五條第一項第二款之利用職務上之機會，詐取財物罪已如上
    述（詳理由欄五），又按收受賄賂罪之成立，須以他人有行使賄賂之事實為前提
    ，若他人所交付之物，非本於行賄之意思，則其物即非賄賂，自無收受賄賂之可
    言，交付行為人自亦不成立行賄罪。本件係被告乙○○向甲○○稱願找人代為辦
    理申請建造執照及使用執照，雙方達成名義上按每件六千元計酬，以申請建造執
    照四十二間、使用執照十三間，每件六千元計算，共計申請費用為三十三萬元，
    並由甲○○於八十四年一月八日、八十四年七月十一日、八十五年二月一日分別
    交付十萬元、二十萬元、三萬元及名義為罰鍰、規費之賄款四萬五千五百二十五
    元等情，但依據甲○○於該調查站及檢察官訊問時之供述，僅提及委由乙○○找
    人代為申請建照及使用執照之費用共三十三萬元，並同時交付該規費，並曾向乙○○要求該費用之收據，因乙○○一直未交付，即未再向之追討等情（見八十八
    年度偵字第四三八一號偵查卷第八十九至九十四頁、一七六頁、一九六至一九八
    頁）。則甲○○於此部分係以交付代辦費用及規費之意思而交付前揭費用，而非
    基於交付賄賂之意思而為之，應係被告乙○○利用職務上之機會，向甲○○所詐
    取之財物，是甲○○此部分之行為，核與行賄罪之構成要件不符，尚屬不能構成
    犯罪，惟公訴人既認被告甲○○此部分之行賄罪嫌，核與其於上開有罪部分有連
    續關係，爰不另為無罪之諭知，併此明。
九、又本件被告乙○○部分因原審適用法條不當而撤銷，本院自得諭知較重於原審判
    決之刑，併此明。
據上論結，應依刑事訴訟法第三百六十九條第一項前段、第三百六十四條、第二百九
十九條第一項前段、第三百七十條、第三百條，八十一年七月十七日修正公布之貪污
治罪條例第四條第一項第五款、第五條第一項第二款、第十條第二項、第一項、第八
條後段、第十條第三項、第九條、第十六條，刑法第十一條前段、第二條第一項但書
、第五十五條、第二百十六條、第二百十三條、第三十七條第二項、第五十一條第五
款、第八款，判決如主文。
本案經檢察官李傳來到庭執行職務。
中    華    民    國      九十三      年      十二      月      一      日
                                  臺灣高等法院臺南分院刑事第五庭
                                      審判長法官  楊    明    章
                                            法官  戴    勝    利
                                            法官  顏    基    典
右正本證明與原本無異。
如不服本判決，應於判決送達後十日內向本院提出上訴狀，其未敘述理由者並應於提
出上訴狀後十日內向本院補提理由書（應附繕本)。
                                      法院書記官  呂    嘉    文
中    華    民    國      九十三      年      十二      月      二      日
附錄法條：
八十一年七月十七日修正公布之貪污治罪條例第四條：
有左列行為之一者，處無期徒刑或十年以上有期徒刑，得併科新台幣三百萬元以下罰
金：
一  竊取或侵占公用或公有器材、財物者。
二  藉勢或藉端勒索、勒徵、強占或強募財物者。
三  建築或經辦公用工程或購辦公用器材、物品、浮報價額、數量、收取回扣或有其
    他舞幣情事者。
四  以公用運輸工具裝運違禁物品或漏稅物品者。
五  對於違背職務之行為，要求期約或收受賄賂或其他不正利益者。
前項第一款至第四款之未遂犯罰之。
第五條  有左列行為之一者，處七年以上有期徒刑，得併科新臺幣二百萬元以下罰
        金：
        一  意圖得利，擅提或截留公款或違背法令收募稅捐或公債者。
        二  利用職務上之機會，詐取財物者。
        三  對於職務上之行為，要求期約或收受賄賂或其他不正利益者。
        前項第一款及第二款之未遂犯罰之。
八十一年七月十七日修正公布之貪污治罪條例第十條：
對於第二條人員，關於違背職務之行為，行求期約或交付賄賂或其他不正利益者，處
一年以上七年以下有期徒刑，得併科新臺幣三十萬元以下罰金。
不具第二條人員之身分而犯前項之罪者亦同。
犯前二項之罪，於犯罪後六個月內自首者，免除其刑；逾六個月者，減輕或免除其刑
；在偵查或審判中自白者，減輕其刑。
八十一年七月十七日修正公布之貪污治罪條例第九條：
犯第四條至第六條之罪者，其所得財物，應予追繳，並依其情節分別沒收或發還被害
人。
前項財物之全部或一部無法追繳時，應追徵其價額，或以其財產抵償之。
